臺灣雲林地方法院民事判決
110年度六簡字第304號
原      告  劉淑慧  
被      告  徐銓鴻  



上列當事人間給付票款事件，於民國111 年7 月25日言詞辯論終
結，本院判決如下︰
    主  文
原告之訴駁回。
訴訟費用由原告負擔。
    事  實  及  理  由
壹、程序事項
　　按言詞辯論期日，當事人之一造不到場者，得依到場當事人
    之聲請，由其一造辯論而為判決；當事人之不到場，可認為
    係因天災或其他正當理由者，法院應以裁定駁回前條聲請，
    並延展辯論期日，民事訴訟法第385 條第1 項前段、第386
    條第2 款分別定有明文。又審判長以職權所定之言詞辯論期
    日，非有重大理由法院不得變更或延展之，故當事人已受合
    法之通知後，雖聲請延展期日，然未經法院裁定准許前，仍
    須於原定日期到場，否則即為遲誤，法院自得許到場之當事
    人一造辯論而為判決。是當事人、訴訟代理人因請假不能於
    言詞辯論期日到場者，如無可認為有不能委任訴訟代理人或
    複代理人到場之情形，即非屬不可避之事故，自非民事訴訟
    法第386 條第2 款所謂因正當理由而不到場（最高法院94年
    度台上字第1300號判決意旨參照）。經查，本件定於民國11
    11年7月25日下午2 時在本院第一法庭行言詞辯論程序，並
    於111 年6月6日送達於原告，有送達回證可稽（見本院卷第
    136頁），原告於111年7月25日具狀稱因家人需要其照料，
    且其身體亦出狀況及月底較忙，住台北太遠，無法開庭為由
    請假（見本院卷第143頁），然未附任何證據，難認其不到
    場具備正當理由。況原告收受上開期日通知距言詞辯論期日
    逾1 個月，時間尚屬充裕，應無不能委任訴訟代理人到場情
    形，揆諸上開說明，原告不到場非因不可避之事故，不符民
    事訴訟法第386 條第2 款所謂因正當理由而不到場之事由，
    復查無民事訴訟法第386 條其他各款所列情形，爰依被告聲
    請，由其一造辯論而為判決。
貳、實體事項
一、原告起訴主張：緣被告簽發如附表所示之本票4 紙（下合稱
    系爭本票），並交付由原告收執，詎屆期經提示無法兌現，
    原告雖經屢次催討仍未獲被告置理，爰提起本件訴訟等語。
    並聲明：㈠被告應給付原告新臺幣（下同）132 萬元，及自
    附表所載利息起算日起至清償日止，按年息6%計算之利息。
    ㈡訴訟費用由被告負擔（按：原告原聲請本院依督促程序對
    被告發支付命令，經被告提出異議，乃以原告支付命令之聲
    請視為起訴）。
二、對被告答辯之陳述略以：原告當時任職於遠東商銀，在103
    年間撥打聯繫信貸名單而認識被告，當時被告表示有在放款
    賺利息，問原告有沒有興趣，並表示穩賺，嗣經多次聯繫後
    ，且原告在聊天時說每3 個月會回一次本金，而原告經母親
    同意，以母親名下房屋貸款，並將款項陸續交付被告用以投
    資，總共358 萬元，直至105 年4 月最後一次轉出款項後，
    被告就再也沒有匯回本金予原告了。又兩造間以通訊軟體LI
    NE（下稱LINE）之對話紀錄，有部分說詞係因原告要保護本
    金（以房貸借出之款項），促請被告盡快歸還本金，兩造並
    非熟識，原告只是單純把錢投資在被告而已。又，系爭本票
    確實係被告簽發，但最後一次簽發本票未填載身分證字號及
    正確戶籍地址，疑似有意詐騙原告，原告始對被告提起詐欺
    刑事告訴等語。　　
三、被告答辯略以：系爭本票是被告簽發的，起初兩造係因銀行
    業務往來而認識，原告在遠東銀行做放款的，被告有向其表
    示是在貸放款項賺利息的，原告因此得知被告有上述投資，
    也有意願賺利息，在之後每筆金額及對象，被告均有向原告
    告知，後續往來一段時間後，因訴外人賴憲村患病而無收入
    ，致未能清償債務；又訴外人黃應倩有主動與原告聯絡，如
    何商談不得而知，所有一切金額並非如原告所稱，系爭本票
    係因原告表示要給朋友信任，所以除了支票外，又要求被告
    簽發系爭本票，如今原告卻只想穩賺不賠，被告才發現當時
    原告要求被告簽發系爭本票之用意；目前被告亦因款項未能
    收取而信用破產，也無穩定工作；另原告有對被告提起刑事
    詐欺告訴經臺灣臺中地方檢察署（下稱臺中地檢署）檢察官
    為不起訴處分等語，資為抗辯。
四、本院之判斷：
㈠、原告主張被告簽發系爭本票予原告收執，嗣系爭本票清償期
    屆至經原告向其提示無法兌現，屢經催討仍未獲置理，原告
    並為此對被告提起詐欺刑事告訴，經臺中地檢署檢察官為不
    起訴處分等情，業據其提出系爭本票為證（見支付命令卷第
    3 頁至第4 頁），並經本院依職權調取臺中地檢署110 年度
    偵字第10528 號偵查卷宗核閱無訛，應可認定原告上開主張
    為真實。然而，原告主張依票據法律關係，請求被告應給付
    原告系爭本票所示票款共132 萬元等語，則為被告所否認，
    並以上揭情詞置辯。是本件爭執核心應為：⒈系爭本票之原
    因關係為何？⒉原告依票據法律關係請求被告給付票款，有
    無理由？均如後述。
㈡、按當事人主張有利於己之事實者，就其事實有舉證之責任。
    但法律別有規定，或依其情形顯失公平者，不在此限，民事
    訴訟法277 條定有明文。又民事訴訟如係由原告主張權利者
    ，應先由原告負舉證之責，若原告先不能舉證，以證實自己
    主張之事實為真實，則被告就其抗辯事實即令不能舉證，或
    其所舉證據尚有疵累，亦應駁回原告之請求（最高法院17年
    上字第917 號民事判例參照）。次按票據固屬無因證券，惟
    票據行為無因性僅存在直接前、後手以外之第三人間，以維
    持票據流通性，是於票據之直接前後手間，票據債務人以自
    己與執票人間所存抗辯之事由對抗執票人，依票據法第13條
    規定觀之非法所不許，惟仍應先由票據債務人就該抗辯事由
    之基礎原因關係負舉證之責任。然當票據基礎之原因關係確
    立後，法院就此項原因關係進行實體審理時，當事人於該原
    因關係是否有效成立或已否消滅等事項有所爭執，即應適用
    各該法律關係之舉證責任分配原則，而非猶悉令票據債務人
    負舉證責任（最高法院107 年度台上字第1584號判決意旨參
    照）。又金錢消費借貸為契約之一種，須當事人間互相表示
    借貸之意思一致，且貸與人將金錢之所有權移轉於借用人，
    始生效力。又交付金錢之原因甚多，金錢之交付非當然成立
    消費借貸。故當事人主張金錢消費借貸契約存在，應就借貸
    意思表示合致及借款業已交付之事實，負舉證責任（最高法
    院104 年度台上字第1946號民事裁判參照）。本件兩造均稱
    系爭本票係由被告簽發交付原告等情，則兩造間顯為直接前
    後手關係，然而，被告辯稱原告交付之132 萬元款項並非借
    款，而係原告投資被告從事民間貸放款項，兩造間並未成立
    消費借貸關係等語，是依上開規定及說明，自應由原告就借
    貸意思表示合致之事實，先負舉證責任。
㈢、惟查，本院參以原告所提歷次書狀，可知原告案發當時係銀
    行從業人員，對於資金貸放及其可能衍生之風險係具有一定
    之認識，而原告於書狀中亦陳稱：「…徐銓鴻說他有再放款
    賺利息…都很穩有賺錢…問我有興趣嗎？我說我沒錢我每個月
    賺的錢要幫忙娘家繳房貸壓力大…徐銓鴻回說叫我想想看連
    續打2-3通給我也有用LINE聯繫我我回說我要問問我媽媽，
    我沒錢只能用媽媽的房子貸款(理財型房貸)借出才可以投資
    …他說穩賺我投資所有的錢都對他一人就好…」、「…只是單
    純把我所有錢投資在債務人徐銓鴻…」、「…我跟徐銓鴻不熟
    只希望徐銓鴻還我應該的錢我一直再繳房貸當初是用房貸借
    出來投資在徐銓鴻著…」等語（見本院卷第12頁、第39頁、
    第124 頁），可知原告交付款項予被告，係用以投資被告進
    行款項貸放並從中賺取利息等情，是兩造間就是否成立消費
    借貸關係，而由被告簽發系爭本票作為擔保等情，自屬有疑
    。復參以臺中地檢署檢察官110 年度偵字第10528 號不起訴
    處分書，可知原告告訴意旨係以被告簽發如本件附表編號1
    、2、4 所示系爭本票及訴外票據共6 紙用以擔保其對原告
    之借款債務共260 萬元，而被告嗣未如期清償，原告遂對被
    告提起詐欺刑事告訴等情，而臺中地檢署檢察官為不起訴處
    分之理由略以：「…是被告向告訴人借款96萬元、借款（或
    集資代墊）260 萬元之後，確實有陸續匯款至告訴人前開帳
    戶內，且金額高達64萬3 千元…，從而被告辯稱『本件除向告
    訴人借款96萬元外，另一筆260 萬元之部分，伊開立本票給
    告訴人，是伊與告訴人另外合資做生意之用…伊前後已經清
    償告訴人數十萬元…』等情，應較為可採…」、「末參以告訴
    人具狀提告之初，對於該筆260 萬元更大金額之借款竟能忘
    記，而未一併主張，是否因此部分涉及與被告集資對外放款
    收取重利，而有所保留，亦頗耐人尋味。足證被告上開所辯
    『本件除向告訴人借款96萬元外，另一筆260 萬元之部分，
    伊開立本票給告訴人，是伊與告訴人另外合資做生意（集資
    放款）之用…』等情，確非虛妄。」等語（見本院卷第32頁至
    第34頁），本院爰審酌上述不起訴處分書所認定之事實及理
    由，足認系爭本票之原因關係並非如原告所稱消費借貸關係
    ，應係原告投資被告從事款項貸放從中賺取利息，為避免資
    金虧損而要求被告簽發系爭本票擔保。況且，依兩造間LINE
    對話紀錄（見本院卷第26頁至第30頁、第46頁至第50頁、第
    68頁至第81頁、第87頁至第119 頁），其中可見兩造對話：
    「（原告：我真的幫你幫到害死我自己又沒錢）被告：這是
    投資，賺利息時都沒講，卡到怪我們。人我又不是沒在吹」
    、「（被告：今年你我都是經手錢而已，當初跟他們說也是
    他們自己要賺利息）原告：錢都是在你帳戶。」、「（被告
    ：大家賺利息，我又沒強迫妳們一定要，現在大家被卡住了
    ，我也被卡的日子難過，妳們多久我就多久，現在一切又要
    我幫你們承擔，這些帳我實在沒能力，利息你們賺了，我只
    是你們委託經手的，現在要我背是真的無能為力）原告：你
    也有賺利息，你拿我的錢去放，你也有賺。很多事不想講太
    明…我對你真的很夠義氣」、「（被告：從未騙過你，我的
    狀況如何變成現在這樣，有比你好嗎？我真的有被你騙的感
    覺，我們的對話都有紀錄真不行只有走法律了，我也是只有
    對你。）原告：我一直很信任你才調錢放你那，應該是我最
    倒楣…你連一毛都沒還，我家一連串發生那麼多次事，你上
    次說貨車老闆娘你要拿車去賣也沒給我錢，種菜的也是…還
    有賴先生你說要對他，講真的我不認識，確實錢都是跟他調
    的，他是我朋友的哥也是我朋友的先生」等語（見本院卷第
    50頁、第68頁、第76頁），亦可推知兩造間存在投資關係，
    係由原告（自行或集資）投資被告，經被告媒合有貸款需求
    之第三人對其放款賺取利息，嗣因借款人無力償還本利，致
    兩造因資金周轉問題而生齟齬等情，益徵上開系爭本票之原
    因關係應為投資關係，難認兩造間有消費借貸意思表示合致
    之事實，應堪可認定。
五、綜上所述，原告依票據之法律關係，聲明請求被告應給付原
    告132 萬元，及自附表所載利息起算日起至清償日止，按年
    息6%計算之利息，為無理由，應予駁回。
六、本件事證已臻明確，兩造其餘攻擊防禦方法及證據，核與判
    決之結果不生影響，爰不一一論列，附此敘明。
七、訴訟費用負擔之依據：民事訴訟法第78條。
中    華    民    國    111   年     8    月     15   日
                  斗六簡易庭      法  官  温文昌
以上正本係照原本作成。
如不服本判決，應於送達後20日內向本院提出上訴狀並表明上訴
理由，如於本判決宣示後送達前提起上訴者，應於判決送達後20
日內補提上訴理由書（須按他造人數附繕本）。
中　　華　　民　　國　　111 　年　　8 　　月　　16　　日
                                  書記官  林雅菁
附表     編號 發票日（民國） 金額（新臺幣） 本票號碼 利息起算日 1 106年2月8日 200,000元 TH457120 106年5月8日 2 106年3月1日 500,000元 TH457121 106年6月1日 3 106年2月8日 120,000元 TH457122 106年5月8日 4 106年3月23日 500,000元 TH457123 106年8月8日